【裁判字號】    91,訴,270
【裁判日期】    920422
【裁判案由】    違反選舉罷免法等
【裁判全文】
臺灣宜蘭地方法院刑事判決                          九十一年度訴字第二七號
    公  訴  人  臺灣宜蘭地方法院檢察署檢察官
    被      告  丙○○○
                戊○○
                庚○○
                辛○○
                壬○○
                丁○○
右列被告等因違反選舉罷免法案件，經檢察官提起公訴 (九十一年度選偵字第四九、
五三、六一、六二號)，本院判決如左：
    主  文
丙○○○、戊○○、庚○○、辛○○、壬○○、丁○○均無罪。
    理  由
一、公訴意旨略以：甲○○（業經本院以簡易判決處刑）乃第十七屆宜蘭市南門里里
    長候選人，其為冀圖順利當選里長，竟與乙○○、己○○○（均經本院以簡易判
    決處刑）基於賄選之共同犯意聯絡，於民國九十一年五月底某日，在宜蘭縣宜蘭
    市○○街十號乙○○住處，交付買票之賄款新臺幣（下同）二萬元予乙○○，另
    於九十一年六月一月，在其位於宜蘭縣宜蘭市○○路三十七號之住所內，交付買
    票所用之賄款五萬元予己○○○，而著請乙○○及己○○○二人，以每票一千元
    之價格，向南門里選區內具有投票權之人行賄買票。乙○○為幫甲○○賄選，即
    基於概括之犯意，於九十一年六月一日，以電話聯繫被告丙○○○（未設籍宜蘭
    市南門里，但其兒子、媳婦均設籍南門里）前去宜蘭縣宜蘭市○○街十號其所經
    營之蜜餞行店內，並在店內交付二千元給被告丙○○○，而約被告丙○○○著其
    兒子、媳婦投票予甲○○。而己○○○受甲○○之央請後，為圖甲○○得能順利
    當選南門里長，乃基於概括之犯意，在九十一年六月一、二日之間，先後於：（
    一）在宜蘭市○○街一巷十一號宅內向被告戊○○賄選，而交付一千元賄款予被
    告戊○○。（二）在宜蘭市○○街四十五號宅內向被告庚○○（鄢自強之妻）賄
    選，而交付二千元賄款予被告庚○○。（三）在宜蘭市○○街五十三號宅內向被
    告辛○○賄選，而交付一千元予被告辛○○。（四）在宜蘭市○○路七十二巷二
    號宅內向被告壬○○（李塽田之妻）賄選，而交付一千元予被告壬○○。（五）
    在宜蘭市○○街四十一號宅內，因被告丁○○（徐正勝之妻）家中有四張選票，
    乃交付四千元之賄款予被告丁○○，而約其全家投票支持南門里長候選人甲○○
    。嗣於九十一年六月四日中午十二時十五分許，在宜蘭縣宜蘭市○○街六十七號
    己○○○住所為警查獲，因認被告等六人涉犯刑法第一百四十三條第一項之投票
    受賄罪嫌。
二、按犯罪事實應依證據認定之，無證據不得推定其犯罪事實，刑事訴訟法第一百五
    十四條定有明文。又認定犯罪事實之證據，係指足以證明被告確有犯罪行為之積
    極證據而言；其為訴訟上之證明，須於通常一般之人均不致有所懷疑，而得確信
    其為真實之程度，始得據為有罪之認定。
三、公訴人認被告六人涉有上開犯行，無非以己○○○之指述及其所記載之賄款名冊
    一份為據。惟被告六人則堅決否認有投票受賄之犯行。被告丙○○○辯稱：伊不
    住南門里，且未收受賄款。被告戊○○辯稱：己○○○確有前來行賄，惟為伊所
    堅拒。被告庚○○辯稱：己○○○確有提到要其二子車馬費，惟為其當場拒絕。
    被告辛○○辯稱：己○○○確說要拿錢給伊買茶葉，但伊並未收取。被告被告壬○○辯稱：己○○○從未到伊家中行賄。被告丁○○則辯稱：己○○○當時未拿
    錢出來，伊亦無必要向己○○○收賄等語。
四、經查：
（一）按公職人員選舉罷免法第九十條之一第一項之投票行賄罪，乃對於有投票權之
      人，行求期約或交付賄賂或其他不正當利益，而約其不行使投票權或為一定之
      行使者，為構成要件。故投票行賄罪之行為人行賄之對象是否為有投票權之人
      ，與其是否構成投票行賄罪至有關係。經查，被告丙○○○與被告壬○○，於
      第十七屆宜蘭市南門里長選舉時，戶籍並非設於南門里，此為被告二人陳述在
      卷。又依宜蘭縣宜蘭市公所檢送之選舉人名冊，復無該二人之姓名，足認被告
      丙○○○及壬○○並非南門里之有投票權人。姑不論該二人是否收受賄賂，惟
      該二人之身分即已不符上開條文之「有投票權人」之要件，自難以上開罪名相
      繩。
（二）被告戊○○、庚○○、辛○○、丁○○均為該選區有投票權之人，有選舉人名
      冊在卷可按。己○○○固堅稱上開被告四人均有收受賄款，惟為該四人所否認
      。經查，己○○○為圖甲○○當選里長，向南門里之里民行賄，與甲○○同為
      本件賄選案件之始作俑者。而賄款之發放與否，涉及己○○○是否確實依甲○○之委託向里民行賄，己○○○苟確未發放賄款與上開被告收受，則因此等陳
      述關涉個人之利害關係，即難期待其於審訊時為真實之陳述，是其上開指述之
      證據能力薄弱。因之，尚難徒依己○○○之陳述，即認被告等有收賄之事實。
     至賄款名冊一本，為己○○○所製作，且僅記載被告等人之住所，並無跡證顯
      示被告等人有受賄之行為，是亦難憑該名冊之記載，為被告等人有受賄行為之
      證據。
（三）綜上，本院認被告告丙○○○及壬○○並非「有投票權人」，不能以上開罪名
      相繩。又徒以己○○○之證述，尚無法達到確信被告戊○○、庚○○、辛○○
      、丁○○之犯行為真實之程度，此外，復無其他證據證明被告等人有收賄賂之
      犯行，不能證明被告犯行，依法均應知無罪之判決。
據上論斷，應依刑事訴訟法第三百零一條第一項判決如主文。
本案經檢察官郝中興到庭執行職務
中      華      民      國      九十二      年      四    月  二十二    日
                                        臺灣宜蘭地方法院刑事第一庭
                                            法  官  謝  佩  玲
右正本證明與原本無異。
如不服本判決，應於判決送達後十日內向本院提出上訴狀( 應附繕本 )。
                                            書記官  林  慶  生
中      華      民      國      九十二      年      四    月  二十三    日


司法院資訊處製作；財團法人民間司法改革基金會備份。
